【裁判字號】    92,台非,288
【裁判日期】    920814
【裁判案由】    頂替
【裁判全文】
最高法院刑事判決                                九十二年度台非字第二八八號
    上訴人  最高法院檢察署檢察總長
    被  告  甲○○
右上訴人因被告頂替案件，對於台灣台南地方法院中華民國九十二年五月二日第二審
確定判決（九十一年度南簡上字第二五一號，聲請簡易判決處刑案號：台灣台南地方
法院檢察署九十一年度偵字第四八五七號），認為違法，提起非常上訴，本院判決如
左：
    主  文
原判決關於罪刑部分撤銷。
甲○○意圖使犯人隱避而頂替，累犯，處有期徒刑參月，如易科罰金以參佰元折算壹
日。
    理  由
非常上訴理由稱：「按判決不適用法則或適用不當者，為違背法令。又由被告上訴或
為被告之利益而上訴者，第二審法院不得諭知較重於原審判決之刑。但因原審判決適
用法條不當而撤銷之者，不在此限。刑事訴訟法第三百七十八條、第三百七十條分別
定有明文。又對於簡易判決有不服者，得上訴於管轄之第二審地方法院合議庭，其上
訴依同法第四百五十五條之一第三項規定，並準用前揭『不利益變更禁止』之規定。
本件被告甲○○因頂替罪，經台灣台南地方法院於九十一年十月三十日以九十一年度
營簡字第二一七號為第一審判決，諭知被告有期徒刑三月之刑期，嗣僅被告對於該簡
易判決聲明不服，上訴於管轄之第二審地方法院合議庭，檢察官並未為被告之不利益
上訴。台灣台南地方法院合議庭認：『……惟原審引用檢察官聲請簡易判決處刑書時
，未及審究被告係於嘉義縣警察局水上派出所偵辦林春梅涉犯上開公共危險罪時，向
該所之警員自承其有於前開時、地，駕車肇事而離開現場之頂替行為，誤認被告係向
該分局之偵查員為頂替之罪行部分，事實認定尚有未洽。再者，被告之頂替行為嚴重
影響司法權之正確行使，且係累犯，原審量處有期徒刑三月，幾近累犯本次罪刑之最
輕刑度，亦嫌過輕，難收一般預防與特別預防之效，亦失所衡平。被告上訴意旨空言
否認犯罪，雖無理由，然原審既有前開未妥之處……』據為撤銷改判之原因，然依所
述情節，原判決並非以第一審判決適用法條不當而撤銷，自不得諭知較重於第一審判
決之刑，竟撤銷第一審諭知之三個月有期徒刑，改判較重於第一審判決之六個月有期
徒刑，揆諸前揭說明，判決顯有違背不利益變更禁止規定之違背法令。案經確定，爰
依刑事訴訟法第四百四十一條、第四百四十三條提起非常上訴，以資糾正」等語。
本院按：由被告上訴者，除因原審法院適用法則不當而撤銷者外，第二審法院不得諭
知較重於原判決之刑，刑事訴訟法第三百七十條定有明文。此項規定，依同法第四百
五十五條之一第一項、第三項之規定，並為不服簡易判決而上訴於管轄之第二審地方
法院合議庭所準用。本件被告甲○○因頂替案件，經檢察官聲請以簡易判決處刑，並
經台灣台南地方法院新營簡易庭以九十一年度營簡字第二一七號刑事簡易判決依刑法
第一百六十四條第二項、第一項、第四十七條論被告意圖使犯人隱避而頂替，累犯之
罪，量處有期徒刑三月，如易科罰金以三百元折算一日。被告不服，上訴於管轄之第
二審，即台灣台南地方法院合議庭，檢察官並未為被告之不利益而上訴，乃原審即台
灣台南地方法院合議庭雖以「被告係於嘉義縣警察局水上分局水上派出所偵辦林春梅
駕駛動力交通工具肇事，致人於傷而逃逸，涉犯公共危險罪時，向該所警員自承其為
犯罪人而為頂替之行為，第一審誤認被告係向該分局偵查員為頂替行為，事實之認定
尚有未洽」，及「被告之頂替行為嚴重影響司法權之正確行使，且係累犯，原審（第
一審）量處有期徒刑三月，幾近累犯本次罪刑之最輕刑度，亦嫌過輕，難收一般預防
與特別預防之效，亦失所衡平」云云，資為撤銷第一審判決之原因，但其既仍適用刑
法第一百六十四條第二項、第一項、第四十七條、第四十一條第一項前段、罰金罰鍰
提高標準條例第一條前段、第二條論處被告罪刑，而非以第一審適用法則不當而撤銷
，亦未認定被告之犯罪情節，較諸第一審認定者為重，依首開說明，自無刑事訴訟法
第三百七十條第一項但書規定之適用，乃原審撤銷第一審判決自為判決時，竟量處被
告有期徒刑六月，顯較第一審判決為重，違背不利益變更禁止原則，自屬違背法令。
案經確定，且於被告不利，非常上訴意旨執以指摘，洵有理由，應由本院將原判決關
於罪刑部分撤銷，依法另行判決，仍量處第一審判決諭知之刑，以資救濟，並符法制
。
據上論結，應依刑事訴訟法第四百四十七條第一項第一款但書，刑法第一百六十四條
第二項、第一項、第四十七條、第四十一條第一項前段，罰金罰鍰提高標準條例第一
條前段、第二條，判決如主文。
中      華      民      國    九十二    年       八     月     十四     日
                              最高法院刑事第十二庭
                                  審判長法官  張  淳  淙
                                        法官  謝  俊  雄
                                        法官  蘇  振  堂
                                        法官  張  春  福
                                        法官  呂  丹  玉
      右正本證明與原本無異
                                              書  記  官
中      華      民      國    九十二    年       八     月    二十二    日
                                                                        Ｒ


司法院資訊處製作；財團法人民間司法改革基金會備份。
